---
title: "Probabilidade e Estatística com R"
author: "Claudio Rodrigues Nunes"
e-mail1: "claudio_nunes@id.uff.br"
e-mail2: "webmaster_claudio@yahoo.com"
date: "2025-05-09"
output: html_document
---

```{r setup, include=FALSE}
# 1) configurações do knitr
knitr::opts_chunk$set(echo=TRUE, message=FALSE, warning=FALSE)

# 2) bibliotecas
library(tidyverse)
library(janitor)
library(lubridate)

# 3) leitura e limpeza dos dados
stations    <- read_csv("C:/Users/webma/OneDrive/Documentos/GitHub/probabilidade_estatistica/data/stations.csv", show_col_types = FALSE)    %>% clean_names()
station_day <- read_csv("C:/Users/webma/OneDrive/Documentos/GitHub/probabilidade_estatistica/data/station_day.csv", show_col_types = FALSE) %>% clean_names()
city_day    <- read_csv("C:/Users/webma/OneDrive/Documentos/GitHub/probabilidade_estatistica/data/city_day.csv", show_col_types = FALSE)    %>% clean_names()

# 4) join estação → city+state
aqi_stations <- station_day %>%
  left_join(stations, by = "station_id")

# 5) pré-cálculos
media_aqi <- aqi_stations %>%
  group_by(state, city) %>%
  summarise(media_aqi = mean(aqi, na.rm=TRUE), .groups="drop")

aqi <- aqi_stations %>%
  mutate(
    date = ymd(date),
    year = year(date)
  )
```

# Introdução

Este documento é o trabalhado final do estudo do [Air Quality Data in India (Kaggle)](https://www.kaggle.com/datasets/rohanrao/air-quality-data-in-india), mas especificamente as tabelas city_day.csv, station_day.csv e stations.csv.

Peguntas que este trabalho pretende responder:

❓ Pergunta 1: Quais cidades apresentam a maior média de AQI no período completo?

❓ Pergunta 2: Das cidades cuja média inicial de AQI estava acima da média geral, quais conseguiram reduzir para ficar abaixo da média nos dois últimos anos?

❓ Pergunta 3: O comportamento das medições de PM10 e PM2.5 é semelhante em todas as cidades?

# Metodologia & Preparação do ambiente de desenvolvimento

Subi as seguintes bibliotecas:

📝 stations   <- read_csv("stations.csv")   %>% clean_names()  
📝 station_day<- read_csv("station_day.csv")%>% clean_names()  

Importamos stations.csv (contendo station_id, city, state) e station_day.csv (contendo medições diárias de AQI e poluentes por estação). Em seguida fizemos um left join para anexar city e state a cada registro diário de AQI.  

| Arquivo           | Descrição                                                    | Principais Variáveis               | Período Coberto            |
|-------------------|--------------------------------------------------------------|------------------------------------|----------------------------|
| `stations.csv`    | Metadados das estações de coleta                             | `station_id`, `city`, `state`      | —                          |
| `station_day.csv` | Medições diárias de AQI e poluentes por estação              | `station_id`, `date`, `aqi`, `pm2_5`, `pm10`, `no2`, … | 2015-01-01 a 2020-12-31 |
| `city_day.csv`    | Agregados diários de AQI por cidade                          | `city`, `date`, `aqi`, `pm2_5`, `pm10`, …                | 2015-01-01 a 2020-12-31 |

# Resultados: Exploração de Dados

### 1) Gráfico de Dispersão (duas variáveis contínuas)

```{r scatter-pm, echo=TRUE}
library(ggplot2)
# duas variáveis contínuas: pm2_5 e pm10
aqi_stations %>%
  ggplot(aes(x = pm2_5, y = pm10)) +
  geom_point(alpha = 0.3) +
  labs(
    title = "Scatter PM2.5 vs PM10 (todos os registros)",
    x     = "PM2.5 (µg/m³)",
    y     = "PM10 (µg/m³)"
  )
```

### 2) Gráfico de Barras + Facetas (três variáveis categóricas)

```{r bar-facet-top6, echo=TRUE}
library(dplyr); library(lubridate); library(ggplot2)

# calcula AQI médio por state e season
aqi_sazonal <- aqi_stations %>%
  mutate(
    date   = ymd(date),
    month  = month(date),
    season = case_when(
      month %in% 3:5  ~ "Primavera",
      month %in% 6:8  ~ "Verão",
      month %in% 9:11 ~ "Outono",
      TRUE            ~ "Inverno"
    )
  ) %>%
  group_by(state, season) %>%
  summarise(aqi_medio = mean(aqi, na.rm = TRUE), .groups="drop")

# escolhe os 6 estados mais poluentes no geral
top6_states <- media_aqi %>%
  group_by(state) %>%
  summarise(aqi_estado = mean(media_aqi), .groups="drop") %>%
  slice_max(order_by = aqi_estado, n = 6) %>%
  pull(state)

# plota só esses
aqi_sazonal %>%
  filter(state %in% top6_states) %>%
  ggplot(aes(x = season, y = aqi_medio, fill = season)) +
  geom_col(show.legend = FALSE) +
  facet_wrap(~ state, scales = "free_y") +
  labs(
    title = "AQI médio sazonal nos 6 estados mais poluentes",
    x     = "Estação",
    y     = "AQI Médio"
  ) +
  theme(axis.text.x = element_text(angle = 45, hjust = 1))
```

### 3) Gráfico de Linha (evolução ao longo do tempo)

Como temos a variável `date` (contínua no tempo), podemos plotar o **AQI médio mensal** para todo o país – ou restringir a algumas cidades/estados.

#### Série Temporal do AQI Médio Mensal (Requisito 3)

```{r line-aqi-time, echo=TRUE}
library(dplyr); library(lubridate); library(ggplot2)

aqi_stations %>%
  mutate(date = ymd(date)) %>%
  group_by(month = floor_date(date, "month")) %>%
  summarise(aqi_medio = mean(aqi, na.rm = TRUE), .groups="drop") %>%
  ggplot(aes(x = month, y = aqi_medio)) +
  geom_line() +
  labs(
    title = "AQI médio mensal na Índia (todas as estações)",
    x     = "Mês",
    y     = "AQI Médio"
  )
```

## 📝❓ Pergunta 1: Cidades com maior média de AQI no período completo

### a) Amostra dos dados brutos

```{r p1-brutos, echo=TRUE}
head(aqi_stations)
```

### b) Linhas com problemas (AQI faltante)

```{r p1-problemas, echo=TRUE}
aqi_stations %>% 
  filter(is.na(aqi)) %>% 
  head(10)
```

### c) Tabela tratada (remoção de NAs)

```{r p1-tratado, echo=TRUE}
aqi_stations_clean <- aqi_stations %>% 
  filter(!is.na(aqi))
head(aqi_stations_clean)
```

### d) Cálculo da média de AQI por estado–cidade (dados tratados)

```{r p1-media-aqi, echo=TRUE}
media_aqi_clean <- aqi_stations_clean %>%
  group_by(state, city) %>%
  summarise(media_aqi = mean(aqi, na.rm = TRUE), .groups = "drop") %>%
  arrange(desc(media_aqi))
head(media_aqi_clean, 10)
```

### e) Gráfico das Top 10 Cidades/Estados

```{r p1-grafico, echo=TRUE}
library(ggplot2)
media_aqi_clean %>%
  slice_head(n = 10) %>%
  mutate(label = paste(state, city, sep = " – ")) %>%
  ggplot(aes(x = reorder(label, media_aqi), y = media_aqi)) +
    geom_col(fill = "steelblue") +
    coord_flip() +
    labs(
      title = "Top 10 Cidades/Estados por AQI Médio",
      x = NULL,
      y = "Média AQI"
    )
```

### f) Tabela final da Pergunta 1

```{r p1-final, echo=TRUE}
media_aqi_clean %>%
  slice_head(n = 10) %>%
  arrange(desc(media_aqi)) %>%
  mutate(
    Rank        = row_number(),
    `Média AQI` = round(media_aqi, 1)
  ) %>%
  select(Rank, Estado = state, Cidade = city, `Média AQI`) %>%
  knitr::kable(
    col.names = c("Rank","Estado","Cidade","Média AQI"),
    align     = c("c","l","l","r")
  )
```

## 📝❓ Pergunta 2: Cidades/estados que saíram de acima da média geral para abaixo nos últimos 2 anos

### a) Amostra dos dados brutos

```{r p2-brutos, echo=TRUE}
head(aqi %>% select(date, state, city, aqi, year))
```

### b) Linhas “problemáticas” (sem dados de AQI ou sem comparativo)

```{r p2-brutos-problema, echo=TRUE}
aqi %>%
  filter(is.na(aqi)) %>%
  head(10)
```

### c) Tabela tratada

```{r p2-brutos-tratada, echo=TRUE}
aqi_clean2 <- aqi %>%
  filter(!is.na(aqi))
head(aqi_clean2)
```

### d) Cálculo das médias inicial e recente

#### média geral

```{r p2-brutos-media-geral, echo=TRUE}
media_geral <- mean(aqi_clean2$aqi, na.rm=TRUE)
```

#### ano inicial e anos finais

```{r p2-brutos-tratada-inicial-final, echo=TRUE}
ano_ini  <- min(aqi_clean2$year)
ano_max  <- max(aqi_clean2$year)
med_iniciais <- aqi_clean2 %>%
  filter(year == ano_ini) %>%
  group_by(state, city) %>%
  summarise(media_inicial = mean(aqi, na.rm=TRUE), .groups="drop")
med_recentes <- aqi_clean2 %>%
  filter(year >= ano_max-1) %>%
  group_by(state, city) %>%
  summarise(media_recente = mean(aqi, na.rm=TRUE), .groups="drop")
```

### e) Gráfico comparativo (inicial × recente)

```{r p2-brutos-gratico-compara, echo=TRUE}
library(tidyr)
library(ggplot2)

#### 1. Junta medias iniciais e recentes pelas chaves

comparativo <- med_iniciais %>%
  inner_join(med_recentes, by = c("state","city")) %>%

#### 2. Filtra quem melhorou

  filter(media_inicial > media_geral, media_recente < media_geral) %>%

#### 3. Prepara para pivot_longer

  rename(Inicial = media_inicial, Recente = media_recente) %>%
  select(state, city, Inicial, Recente)

#### 4. Empilha para fazer dodge bars

comparativo_long <- comparativo %>%
  pivot_longer(
    cols      = c(Inicial, Recente),
    names_to  = "Período",
    values_to = "AQI"
  ) %>%
  mutate(label = paste(state, city, sep=" – "))

#### 5. Plota

ggplot(comparativo_long, aes(x = reorder(label, AQI), y = AQI, fill = Período)) +
  geom_col(position="dodge") +
  coord_flip() +
  labs(
    title = "Comparativo AQI Inicial vs Recente (quem melhorou)",
    x     = NULL,
    y     = "AQI",
    fill  = NULL
  )

### f) Tabela final de resposta

med_iniciais %>%
  inner_join(med_recentes, by=c("state","city")) %>%
  filter(media_inicial > media_geral, media_recente < media_geral) %>%
  arrange(desc(media_inicial)) %>%
  slice_head(n = 10) %>%
  mutate(
    Rank           = row_number(),
    `Média Inicial` = round(media_inicial, 1),
    `Média Recente` = round(media_recente,  1)
  ) %>%
  select(Rank, Estado=state, Cidade=city, `Média Inicial`, `Média Recente`) %>%
  knitr::kable(align=c("c","l","l","r","r"))
```

## 📝❓ Pergunta 3: Comportamento de PM10 vs PM2.5 em cada cidade

### a) Amostra dos dados brutos

```{r p3-brutos, echo=TRUE}
head(aqi_stations %>% select(pm2_5, pm10, state, city))
```

### b) Linhas “problemáticas” (menos de 2 pares completos)

```{r p3-brutos-problemas, echo=TRUE}
aqi_stations %>%
  group_by(state, city) %>%
  summarise(n_obs = sum(!is.na(pm2_5)&!is.na(pm10))) %>%
  filter(n_obs < 2)
```

### c) Tabela tratada – cálculo de correlação

```{r p3-brutos-problemas-tratado, echo=TRUE}
correlacoes2 <- aqi_stations %>%
  group_by(state, city) %>%
  summarise(
    n_obs = sum(!is.na(pm2_5)&!is.na(pm10)),
    cor_pm = ifelse(n_obs>1, cor(pm2_5, pm10, use="complete.obs"), NA_real_),
    .groups="drop"
  )
head(correlacoes2)
```

### d) Gráfico scatter (top 6 cidades)

```{r p3-brutos-problemas-tratado-grafico, echo=TRUE}
top6 <- correlacoes2 %>%
  filter(!is.na(cor_pm)) %>%
  slice_max(cor_pm, n=6, with_ties=FALSE) %>%
  select(state, city)
aqi_stations %>%
  semi_join(top6, by=c("state","city")) %>%
  ggplot(aes(x=pm2_5, y=pm10)) +
    geom_point(alpha=0.3) +
    facet_wrap(~ city, scales="free") +
    labs(
      title="Scatter PM2.5 vs PM10 nas 6 cidades de maior correlação",
      x="PM2.5", y="PM10"
    )
```

### e) Tabela final de resposta

```{r p3-brutos-problemas-tratado-final, echo=TRUE}
correlacoes2 %>%
  filter(!is.na(cor_pm)) %>%
  slice_max(cor_pm, n=10, with_ties=FALSE) %>%
  mutate(
    Rank       = row_number(),
    Correlação = round(cor_pm, 2)
  ) %>%
  select(Rank, Estado=state, Cidade=city, Correlação) %>%
  knitr::kable(align=c("c","l","l","r"))
```

# Conclusão

Neste relatório de análise da qualidade do ar na Índia, respondemos três perguntas-chave:

1. **Cidades e estados mais poluentes**  
   Top 10 Cidades/Estados Mais Poluentes (Pergunta 1)

```{r tabela-pergunta1-minima, echo=FALSE, results='asis'}
media_aqi %>%
  ungroup() %>%                     # <— tira todos os grupos
  arrange(desc(media_aqi)) %>%      # ordena do maior para o menor
  slice_head(n = 10) %>%            # pega exatamente 10 linhas
  mutate(
    Rank        = row_number(),     # rank 1,2,...10
    `Média AQI` = round(media_aqi, 1)
  ) %>%
  select(
    Rank,
    Estado      = state,
    Cidade      = city,
    `Média AQI`
  ) %>%
  knitr::kable(
    col.names = c("Rank","Estado","Cidade","Média AQI"),
    align     = c("c","l","l","r")
  )
```

2. **Melhoria nos últimos dois anos**  
   Das cidades/estados que começaram acima da média geral de AQI, as que conseguiram reduzir suas médias anuais para abaixo da média geral nos dois últimos anos foram:
   
```{r tabela-pergunta2, echo=FALSE, results='asis'}
med_iniciais %>%
  inner_join(med_recentes, by = c("state","city")) %>%
  filter(media_inicial > media_geral, media_recente < media_geral) %>%
  arrange(desc(media_inicial)) %>%
  slice_head(n = 10) %>%
  mutate(
    `Média Inicial` = round(media_inicial, 1),
    `Média Recente` = round(media_recente, 1)
  ) %>%
  select(
    Estado = state,
    Cidade = city,
    `Média Inicial`,
    `Média Recente`
  ) %>%
  knitr::kable(
    caption = "Cidades/estados que saíram de acima da média geral para abaixo nos últimos 2 anos",
    align   = c("l","l","r","r")
  )
```

3. **Similaridade PM2.5 vs PM10**  
   Calculamos o coeficiente de correlação entre PM2.5 e PM10 por cidade e verificamos que a maioria apresenta correlações muito altas (próximas de 1), indicando comportamento fortemente semelhante. Nas 6 cidades de maior correlação, o scatter plot mostra um alinhamento quase linear, confirmando essa relação.

```{r tabela-pergunta3, echo=FALSE, results='asis'}
correlacoes2 %>%
  filter(!is.na(cor_pm)) %>%
  slice_max(cor_pm, n = 10, with_ties = FALSE) %>%
  arrange(desc(cor_pm)) %>%
  mutate(Correlação = round(cor_pm, 2)) %>%
  select(
    Estado      = state,
    Cidade      = city,
    Correlação
  ) %>%
  knitr::kable(
    caption = "Top 10 cidades com maior correlação entre PM2.5 e PM10",
    align   = c("l","l","r")
  )
```

**Limitações e próximos passos:**  
- Em algumas cidades faltaram dados completos de PM2.5/PM10, o que excluiu esses casos da análise de correlação.  
- Poderíamos estender o estudo agregando por região ou avaliando sazonalidade mais fina (mensal/diária).  
- Uma análise de séries temporais (ARIMA, decomposição sazonal) ajudaria a entender tendências e picos de poluição.
